【裁判字號】    98,上,620
【裁判日期】    990112
【裁判案由】    損害賠償等
【裁判全文】
臺灣高等法院民事判決                   98年度上字第620號
上  訴  人  乙○○○
訴訟代理人  陳建維律師
被上訴人    合作金庫商業銀行股份有限公司
法定代理人  戊○○
訴訟代理人  丁○○
            甲○○
被上訴人    香港商香港上海豐銀行股份有限公司（即中華商
            業銀行股份有限公司之承當訴訟人）
法定代理人  丙○○
訴訟代理人  黃仕翰律師
            張人志律師
            吳鴻奎律師
上列當事人間請求損害賠償等事件，上訴人對於中華民國98年5
月18日台灣台北地方法院97年度訴字第1556號第一審判決提起上
訴並為訴之追加，本院於98年12月22日言詞辯論終結，判決如下
：
    主  文
上訴、追加之訴及該部分假執行之聲請均駁回。
第二審訴訟費用（含追加之訴）除確定部分外，由上訴人負擔。
    事實及理由
壹、程序方面：
一、按訴訟中有犯罪嫌疑牽涉其裁判者，法院得在刑事訴訟終結
    前，以裁定停止訴訟程序，民事訴訟法第183條固定有明文
    。惟所謂訴訟中有犯罪嫌疑牽涉其裁判，係指在民事訴訟繫
    屬中，當事人或第三人涉有犯罪嫌疑，足以影響民事訴訟之
    裁判，非俟刑事訴訟解決，民事法院即無從或難於判斷者而
    言，例如當事人或第三人於民事訴訟繫屬中涉有偽造文書、
    證人偽證、鑑定人為不實之鑑定等罪嫌，始足當之（最高法
    院79年台抗字第218號判例意旨參照）。本件上訴人以其已
    就債務承擔契約書及增補借據係遭偽造乙節，提起刑事告訴
    ，且於該案件中聲請鑑定，為免裁判歧異，爰聲請裁定停止
    本件訴訟程序云云（見本院卷第137頁至第138頁）。因上訴
    人所指上開債務承擔契約書及增補借據是否遭偽造乙節，本
    院得審酌兩造之主張及調查證據之結果為判斷，尚不受刑事
    案件認定事實之拘束；又上訴人主張之事由，係於本件民事
    訴訟繫屬前所發生事由，並非訴訟中涉有犯罪嫌疑，揆諸前
    開說明，亦無停止本件訴訟程序之必要，合先敘明。
二、次按訴訟繫屬中為訴訟標的之法律關係，雖移轉於第三人，
    於訴訟無影響。但第三人如經兩造同意，得聲請代當事人承
    當訴訟，民事訴訟法第254條第1項定有明文。上訴人於民國
    （下同）96年12月21日向原審提起訴訟時，原以中華商業銀
    行股份有限公司（下稱中華商銀）為被告，嗣訴訟繫屬中香
    港商香港上海豐銀行股份有限公司（下稱豐銀行）自97
    年3月29日起概括承受中華商銀之資產、負債及營業，有
    豐銀行提出之行政院金融監督管理委員會97年3月13日金管
    銀(五)字第09700088250號函影本1份在卷可稽（見原審卷第83
    頁），故本件訴訟標的之法律關係已移轉於豐銀行，豐
    銀行亦於97年7月3日具狀聲請代中華商銀承當訴訟，中華銀
    行亦於同日聲請由豐銀行承當訴訟（請見原審卷第81頁至
    第82頁、第84頁至第85頁）；且上訴人與被上訴人合作金庫
    商業銀行股份有限公司（下稱合作金庫，與上開之豐銀行
    合稱被上訴人，單指1人時，則逕稱其名稱）於原審98年4月
    20日言詞辯論期日時，均當庭表示同意由豐銀行承當訴訟
    （見原審卷第181頁之筆錄），故豐銀行聲請代中華商銀
    承當訴訟，應予准許。
三、另按訴之變更或追加，非經他造同意，不得為之。但有民事
    訴訟法第255條第1項第2款至第6款情形，不在此限。又訴狀
    送達後，原告固不得將原訴變更或追加他訴，但如請求之基
    礎事實同一者、擴張或減縮應受判決之事項者，不在此限，
    民事訴訟法第446條第1項及第255條第1項第2款、第3款定有
    明文。經查：
    (一)本件上訴人於原審起訴時，係分別請求合作金庫應給付其
      新台幣（下同）344萬6,756元、中華商銀應給付其186萬
      0,407元，及均自起訴狀送達之翌日起至清償日止，按年
      息百分之5計算之利息（見原審卷第4頁）。原審判決其全
      部敗訴後，其僅就部分提起上訴，請求合作金庫、豐銀
      行應各給付其80萬元，及均自原審起訴狀送達之翌日起至
      清償日止，按年息百分之5計算之利息（見本院卷第6頁之
      書狀、第70頁之筆錄），其餘敗訴部分（即訴請合作金庫
      應給付264萬6,756元本息、豐銀行給付106萬0,407 元
      本息部分），因未上訴，業已確定；惟上訴人嗣於98年12
      月22日本院言詞辯論時，復為訴之追加，訴請合作金庫應
      再給付其264萬6,756元、豐銀行應再給付其106萬0,407
      元，以及均自起訴狀送達之翌日起至清償日止，按年利率
      百分之5計算之利息（即回復至原審請求之金額，見本院
      卷第135頁之筆錄、第137頁之書狀），核係擴張應受判決
      事項之聲明，依民事訴訟法第446條第1項及第255 條第1
      項第3款規定，應予准許。
    (二)又上訴人於原審係以民法第184條為請求權基礎（見原審
      卷第100頁之筆錄），於提起上訴後，追加依民法第188條
      第1項為請求權基礎（見本院卷第57頁）。本件兩造係因
      上訴人主張系爭債務承擔契約書、增補借據係被上訴人之
      員工所偽造，致衍生本件訴訟，是以上訴人追加依民法第
      188條第1項為請求權基礎部分，請求之基礎事實同一，依
      民事訴訟法第446條第1項及第255條第1項第2款規定，亦
      應予准許。
貳、實體方面：
一、本件上訴人主張：
    (一)訴外人源纖股份有限公司（下稱源纖公司）於訴外人即伊
      之弟陳富永擔任負責人時，曾分別向合作金庫合併消滅前
      之中國農民銀行股份有限公司（下稱農民銀行）貸款500
      萬元、向豐銀行概括承受資產、負債及營業前之中華商
      銀貸款600萬元，除由源纖公司之負責人陳富永擔任連帶
      保證人外，並以伊等之父陳文揚所有坐落台北縣三重市○
      ○○段842地號土地，及其上門牌號碼台北縣三重市○○
      ○路119號（含同市○○路○段36號）1、2樓之建物（下稱
      系爭房地）設定抵押擔保。惟前揭貸款屆期後，源纖公司
      無法清償，伊為避免上開設定抵押擔保之系爭房地遭到拍
      賣，乃於86年4月26日向農民銀行行員陳學禹申請代為繳
      納上開貸款利息及本金，合計共繳納本息達179萬3,579元
      ；另源纖公司上開向中華商銀貸款之金額到期後，亦無法
      清償，伊亦因為避免上開設定抵押擔保之系爭房地遭到拍
      賣，乃於86年4月間向中華商銀申請代為繳納上開貸款利
      息及本金，合計共繳納本息達186萬0,407元。
    (二)嗣伊起訴請求訴外人陳富永返還上開代償貸款本息，繫屬
      於台灣板橋地方法院（下稱板橋地院）90年度訴字第1411
      號民事事件進行審理，詎農民銀行行員陳學禹竟偽造內容
      為伊與源纖公司當時之負責人陳儒逸於86年5月19日出具
      予農民銀行，表示承擔源纖公司與農民銀行上開500萬元
      借款債務，並約定延展清償期限至91年4月30日之債務承
      擔契約書（下稱系爭債務承擔契約書）；中華商銀員工張
      正杰偽造內容為伊與源纖公司負責人陳儒逸於86年4月30
      日簽立有關源纖公司與中華商銀上開600萬元借款之清償
      期限，由85年5月5日延展至90年11月5日，由伊及陳儒逸
      擔任連帶保證人之增補借據（下稱系爭增補借據），而於
      91年間提供予陳富永在板橋地院90年度訴字第1411號事件
      訴訟中使用；且合作金庫之員工陳學禹於訴訟上誣稱係伊
      親自簽署系爭債務承擔契約書，致伊受有下列之損害：
      (1)因系爭債務承擔契約書受有損害部分：板橋地院（90年
        度訴字第1411號）認定伊為前揭貸款之主債務人，而駁
        回伊訴請陳富永返還伊前所代繳之本息179萬3,579元，
        而於伊另案請求陳富永返還相當租金之不當得利事件（
        板橋地院90年度訴字第2154號）中，陳富永以其自己向
        農民銀行繳納之本息165萬3,177元對伊主張抵銷，經本
        院92年度上易字第317號判決准予抵銷在案，致伊受有
        344萬6,756元（計算式為：179萬3,579元＋165萬3,177
        元＝344萬6,756）之損害。
      (2)因系爭增補借據受有損害部分：板橋地院（90年度訴字
        第1411號）認定增補借據為伊所簽署，伊為源纖公司向
        中華商銀借款之連帶保證人，因而駁回伊訴請陳富永返
        還伊前所代繳予中華商銀之本息186萬0,407元，致伊受
        有上開損害。
    (三)伊本以為系爭債務承擔契約書及增補借據係陳富永所偽造
      ，然於板橋地院前揭90年度訴字第1411號事件進行中之96
      年1月間，經伊向合作金庫之人員李驥詢問，才得知伊當
      初所辦理開戶所留存之簽名字跡，係銀行行員所為，伊方
      知系爭債務契約書及增補借據均為合作金庫及中華商銀所
      偽造，並將之提供予陳富永於訴訟上使用，致伊受有損害
      ；且由訴外人陳儒逸於86年4月20日出境，至86年5月14日
      始入境，其於86年4月30日如何簽立系爭增補借據，而該
      增補借據上陳儒逸之簽名與債務承擔契約書上之簽名，由
      肉眼觀之，應係同一人所為，顯見合作金庫員工陳學禹證
      稱系爭債務承擔契約書為伊所簽之證詞非屬真實。
    (四)爰依民法第184條第1項前段、後段之規定，訴請合作金庫
      應給付上訴人344萬6,756元、豐銀行應給付上訴人186
      萬0,407元，及均自起訴狀送達之翌日起至清償日止，按
      年息百分之5計算利息之判決（原審為上訴人敗訴之判決
      ，上訴人原僅就訴請被上訴人各給付80萬元本息敗訴部分
      聲明不服，提起上訴，其餘敗訴部分，即訴請合作金庫應
      給付264萬6,756元本息、豐銀行給付106萬0,407元本息
      部分，因未上訴，業已確定；上訴人於本院審理時，除追
      加以民法第188條第1項為請求權基礎外，嗣於本院98年12
      月22日言詞辯論時，再為訴之追加，訴請合作金庫應再給
      付其264萬6,756元本息、豐銀行應再給付其106萬0,407
      元本息，已如前述）。並上訴及追加聲明如下：
      (1)上訴部分：原判決駁回上訴人下開第項、第項部
        分廢棄；上開廢棄部分，合作金庫應給付上訴人80萬
        元，及自起訴狀送達之翌日起至清償日止，按年利率百
        分之5計算之利息；上開廢棄部分，豐銀行應給付
        上訴人80萬元，及自起訴狀送達之翌日起至清償日止，
        按年利率百分之5計算之利息；第、項之聲明，
        願供擔保，請准予宣告假執行。
      (2)追加部分：合作金庫應再給付上訴人264萬6,756元，
        及自起訴狀送達之翌日起至清償日止，按年利率百分之
        5計算之利息；豐銀行應再給付上訴人106萬0,407
        元，及自起訴狀送達之翌日起至清償日止，按年利率百
        分之5計算之利息；願供擔保，請准予宣告假執行。
二、被上訴人則以：
    (一)合作金庫部分：
      (1)上訴人確於系爭債務承擔契約書上簽名，業由法務部調
        查局（下稱調查局）鑑定屬實，並經板橋地院90年度訴
        字第1411號、本院94年度上字第147號民事判決確定在
        案，上訴人猶執此爭執，有違爭點效原則，自不可採。
        伊公司否認上訴人受有損害，蓋伊公司之員工陳學禹並
        未偽造上訴人之簽名，系爭債務承擔契約書確係上訴人
        所親簽，上訴人為本件借款之主債務人，其向農民銀行
        所為給付自屬清償其本身主債務之行為，何來損害之有
        。
      (2)又上訴人早於90年間向板橋地院提起90年度訴字第1411
        號訴訟時，主觀上即認定其於系爭債務承擔契約書上之
        簽名係遭偽造而受有損害，卻遲至97年始提起本件訴訟
        ，依民法第197條第1項之規定，其所主張之侵權行為損
        害賠償請求權已罹於2年之消滅時效而不得再行主張。
        上訴人若對於其他判決結果不服，應以上訴或再審之訴
        救濟，而非逕向伊公司起訴請求金錢賠償。至上訴人所
        指相關事實為訴外人李驥所告知乙節，業經李驥否認，
        而李驥於93年6月始任職合作金庫，然本件債務承擔契
        約係簽立於86年5月19日，其對相關情節自無從瞭解。
        再而，陳儒逸是否親自赴中華商銀簽署增補借據之事實
        認定，與上訴人是否親自簽署本行債務承擔契約書之事
        實認定無涉，且依上訴人提出之入出境查詢結果可知，
        於86年5月19日系爭債務承擔契約書簽立時陳儒逸已在
        國內，則伊公司之員工陳學禹於板橋地院審理時，證稱
        係上訴人到場親簽之證言，並無虛偽情事等語，資為抗
        辯。並答辯聲明：(1)上訴及追加之訴均駁回；(2)如受不
        利之判決時，請准供擔保免為假執行。
    (二)豐銀行方面：
      (1)本件之起因應是上訴人於簽立增補借據後，向陳富永追
        償敗訴後，倒果為因，翻轉事實，才提起損害賠償訴訟
        。況增補借據之上訴人簽名為真正，已由本院94年度上
        字第147號民事案件審理時，經送內政部警政署刑事警
        察局（下稱刑事警察局）鑑定與其簽名筆跡相符，系爭
        增補借據之簽名，既經鑑定為真正，則伊公司即無侵權
        行為。
      (2)退步言之，縱認系爭增補借據之簽名係偽造，然是否與
        上訴人所受損害有因果關係亦尚未經證明；且縱然上訴
        人受有損害，亦僅債權受侵害，故仍不得依民法第184
        條第1項前段請求損害賠償。又伊公司亦未以故意背於
        善良風俗方法加損害於上訴人，故上訴人亦不得依民法
        第184條第1項後段請求損害賠償。再而，本件既然並無
        受僱人應依民法第184條第1項負賠償責任，伊公司自毋
        庸依民法第188條負損害賠償責任。
      (3)又系爭增補借據於86年4月30日簽立，而上訴人於90年
        間即因板橋地院90年度訴字第1411號民事案件審理而知
        悉此情，然上訴人遲至96年12月21日始提出損害賠償之
        請求，亦逾越法定10年期間，則其所指中華商銀偽造不
        實增補借據造成損害等情，亦已罹於民法第197條第1項
        請求權時效等語，資為抗辯。並答辯聲明：(1)上訴及追
        加之訴均駁回；(2)如受不利之判決時，請准供擔保免為
        假執行。
三、兩造不爭執之事項（見本院卷第71頁）：
    (一)源纖公司前曾向合作金庫合併消滅前之農民銀行貸款500
      萬元，並於81年9月30日簽訂授信綜合額度契約，由該時
      公司負責人陳富永以及訴外人陳儒逸、陳文揚、陳金英為
      連帶保證人，有授信綜合額度契約影本在卷可稽（見原審
      卷第9頁）；源纖公司亦向中華商銀貸款600萬元，雙方並
      於84年6月8日簽訂放款借據，由該時公司負責人陳富永以
      及訴外人陳儒逸、陳金英、陳文揚為連帶保證人，亦有放
      款借據影本在案可稽（見原審卷第38頁至第39頁）。前揭
      債務均以陳富永之父陳文揚所有系爭房地設定抵押擔保，
      上訴人於前揭債務屆期未獲清償時，以為避免系爭房地遭
      法院拍賣為由，向農民銀行為繳納上開貸款之利息及本金
      ，合計繳納本息179萬3,579元；亦向中華商銀代繳本息合
      計為186萬0,407元。
    (二)上訴人起訴主張自85年6月間起已代繳源纖公司前揭貸款
      本息，惟陳富永為系爭貸款債務人，應返還伊所代繳上開
      貸款本息，而向陳富永提起請求無因管理及不當得利之民
      事訴訟，經板橋地院於93年12月23日以90年度訴字第1411
      號民事判決上訴人之訴駁回，以及本院於96年3月13日以
      94年度上字第147號民事判決駁回上訴人上訴，並經最高
      法院於96年6月8日以96年度台上字第1272號民事裁定駁回
      上訴人之上訴而確定。
四、本件經依民事訴訟法第463條準用同法第270條之1第1項第3
    款規定，整理並協議簡化爭點後，兩造同意就本院98年10月
    23日準備程序中，兩造協議簡化之爭點為辯論範圍（見本院
    卷第71頁背面之筆錄）。茲就兩造之爭執點及本院之判斷，
    分述如下：
    (一)合作金庫之員工陳學禹有無上訴人主張之偽造債務承擔契
      約書之行為？豐銀行之員工張正杰有無上訴人主張之偽
      造增補借據之行為（為利於論斷，故將爭點之次序略予變
      動）？經查：
      (1)關於系爭債務承擔契約書部分：
        系爭債務承擔契約書之內容為上訴人與源纖公司當時
          之負責人陳儒逸於86年5月19日出具予農民銀行，表
          示承擔源纖公司與農民銀行上開500萬元借款債務，
          並約定延展清償期限至91年4月30日乙節，有上訴人
          提出之債務承擔契約書影本1份附卷可稽（見原審卷
          第22頁至第25頁）。上訴人主張系爭債務承擔契約書
          為合作金庫之員工陳學禹所偽造云云；合作金庫則抗
          辯系爭債務承擔契約書上之簽名係上訴人自行簽署等
          語。
        上訴人曾於原審另案審理其與陳富永間請求清償債務
          事件（即90年度訴字第1411號）言詞辯論時陳述：「
          債務承擔契約及聲請書是我簽的沒錯，但我沒有借錢
          ，我是代辦而已」等語（見原審上開卷1第405頁），
          顯見上訴人業已自認系爭債務承擔契約書確為其所簽
          署之事實。嗣上訴人於該事件中雖表示撤銷該項自認
          ，惟經原審承辦股將系爭債務承擔契約書，連同經上
          訴人自認其上之簽名為其所為之農民銀行士林分行存
          款印鑑卡3紙、匯款申請書2紙及第一商業銀行士林分
          行印鑑卡2紙（見原審上開卷2第147-1頁至第147-4頁
          、第152頁，卷3第49頁之筆錄），送請調查局鑑定，
          該局將系爭債務承擔契約書內上訴人之簽名字跡編為
          甲類，其餘上開資料之簽名字跡編為乙類，經鑑定結
          果，認為上開甲類字跡與乙類字跡筆劃特徵相同，有
          該局93年9月6日調科貳字第09300306390號鑑定通知
          書1份存於該卷可參（見原審上開卷3第80頁）。再而
          ，上訴人於調查局不利於其之鑑定結果出爐後，雖於
          本院94年度上字第147號（原審案號為板橋地院90年
          度訴字第1411號）中改稱上開原審送鑑定之農民銀行
          及第一銀行之印鑑卡上簽名，均係由銀行人員代簽，
          並非其所簽云云（見本院上開卷2第92頁）。惟經衡
          酌前揭送鑑定編為乙類之5紙印鑑卡係分屬不同之2家
          銀行，且其簽立時間分別為85年6月27日、88年4月23
          日、92年5月14日、83年1月27日及85年9月20日，時
          間差異甚大，若係由銀行人員代上訴人簽名，則其上
          代簽之字跡絕無可能完全一致，故上訴人此部分之主
          張，顯與常情有違，殊不足取。又上訴人於本院審理
          時，復就調查局上開鑑定通知書中關於筆劃特徵相同
          部分，棄而未論，僅擷取其中有利於己之部分，遽指
          該鑑定通知書之鑑定有誤云云（見本院卷第9頁至第
          10頁），揆諸上開之說明，上訴人此部分主張，亦非
          可採。
        證人即農民銀行之承辦人員陳學禹亦在原審上開事件
          中證稱：「因為源纖公司逾期未還借款，當時源纖公
          司的負責人陳儒逸有跟我洽談清償的事情，後來有達
          成協議，由乙○○○（即上訴人）、陳儒逸簽立債務
          承擔契約書，後來都是由乙○○○匯款來償還，一直
          繳到88年6月30日」、「申請書先提，在我寫報告簽
          准後，請乙○○○與陳儒逸來銀行，由他們二人在銀
          行當場簽名，該債務承擔契約書是我打字的，我是根
          據申請書的內容與我簽准的條件來擬債務承擔契約書
          」等語（見原審上開卷1第403頁，卷2第156頁之筆錄
          ）。
        據此，足認系爭債務承擔契約書內上訴人之簽名確係
          上訴人所為，其上開自認確與事實相符。是其主張系
          爭債務承擔契約書為合作金庫之員工陳學禹所偽造云
          云，即非可採。
      (2)關於系爭增補借據部分：
        系爭增補借據之內容為上訴人與源纖公司當時之負責
          人陳儒逸於86年4月30日簽立有關源纖公司與中華商
          銀上開600萬元借款之清償期限，由85年5月5日延展
          至90年11月5日，由上訴人及陳儒逸擔任連帶保證人
          乙節，有上訴人提出之增補借據影本1份存卷可按（
          見原審卷第40頁）。上訴人主張增補借據為豐銀行
          之員工張正杰所偽造云云；豐銀行則抗辯系爭增補
          借據上之簽名係上訴人自行簽署等語。
        經本院94年度上字第147號事件承辦股將系爭增補借
          據連同系爭債務承擔契約書，以及農民銀行85年6月
          27日、88年4月23日存款印鑑卡送請刑事警察局鑑定
          ，該局鑑定後認為增補借據內之簽名筆跡與系爭債務
          承擔契約書、農民銀行85年6月27日、88年4月23日之
          存款印鑑卡上之簽名筆跡均相符，有該局95年4月20
          日刑鑑字第0950028603號鑑定書1份在卷可憑（見本
          院上開卷2第22頁)，足證上開增補借據上之簽名確係
          由上訴人所為，是上訴人主張上開部分係豐銀行員
          工張正杰所偽造云云，亦不足採。至上訴人於本院審
          理時，雖再主張上開鑑定參考所用之存款印鑑卡非其
          簽署，故刑事警察局之鑑定報告不可採云云。因上開
          送請刑事警察局鑑定時參考之存款印鑑卡係不同時間
          所簽立，若係由銀行人員代上訴人簽名，則其上代簽
          之字跡絕無可能完全一致，上訴人此部分之主張，與
          常情有違，不足採信，已如前述，故上訴人於本院審
          理時，復空言主張鑑定參考之存款印鑑卡上簽名字跡
          非其所為云云，亦非可採。
      (3)上訴人有關系爭債務承擔契約書與增補借據內之簽名是
        否其所為之爭執，前於板橋地院90年度訴字第1411號即
        上訴人訴請訴外人陳富永清償債務事件中，經該法院認
        定均確係上訴人所為，因而判決上訴人敗訴，上訴人雖
        提起上訴，但經本院94年度上字第147號判決駁回上訴
        ，上訴人再聲明不服，提起上訴，亦經最高法院96年度
        台上字第1272號駁回上訴確定（見兩造不爭執事項(二)）
        ；上訴人雖就該確定判決提起再審之訴，惟經本院96年
        度再字第48號判決駁回，嗣提起上訴，經最高法院97年
        度台上字第1020號裁定駁回上訴確定，亦經本院調閱上
        開民事卷宗核閱無誤。
      (4)上訴人雖另提出訴外人陳儒逸之入出境資料（見原審卷
        第79頁至第80頁），指稱在上開債務承擔契約及增補借
        據上簽名之另一債務人陳儒逸，於86年4月20日出境至
        同年5月14日始入境台灣，故不可能於86年4月30日簽立
        增補借據，而增補借據與債務承擔契約上陳儒逸之簽名
        又係相同，則系爭二份文書上之簽名均顯非陳儒逸所為
        云云。惟查：
        因系爭債務承擔契約書、增補借據上之簽名係上訴人
          所為，除經板橋地院90年度訴字第1411號等歷審判決
          認定在卷外，亦經本院認定確係上訴人所為；至訴外
          人陳儒逸並非本件當事人，有關其於系爭增補借據、
          債務承擔契約書上簽名之真偽，與上訴人之主張無關
          ，且訴外人陳儒逸亦從未出面爭執前開文件之簽名非
          其所為。
        又系爭債務承擔契約書簽立日期為86年5月19日（見
          原審卷第22頁至第25頁），當時訴外人陳儒逸已於國
          內，自得為系爭債務承擔契約書之相關行為；且縱於
          系爭增補借據簽立時（86年4月30日），訴外人陳儒
          逸有上開出境資料，然其仍然可於出國前或後，為系
          爭增補借據之相關行為，自難以此遽認訴外人陳儒逸
          於增補借據上之簽名係遭偽造。
        綜上，上訴人以跳躍式推論，主張系爭債務承擔契約
          書與增補借據上之簽名非其所為云云，亦非可採。
    (二)上訴人所受之損害為何？
      因上訴人主張系爭債務承擔契約書係合作金庫員工陳學禹
      所偽造、系爭增補借據係豐銀行員工張正杰所偽造等節
      ，均非可採，已如前述，故其主張因系爭債務承擔契約書
      與增補借據而受有損害，請求被上訴人損害賠償等節，本
      院即毋庸再予論述，併此敘明。
五、綜上所述，上訴人依民法第184條規定，以及於本院追加依
    第188條第1項規定，請求合作金庫應給付其80萬元、豐
    銀行應給付其80萬元，及均自起訴狀送達之翌日起至清償日
    止，按年利率百分之5計算之利息，非屬正當，不應准許。
    從而原審就此部分所為上訴人敗訴之判決，並無不合，上訴
    論旨指摘原判決此部分不當，求予廢棄改判，為無理由，應
    駁回其上訴。至上訴人追加請求：(1)合作金庫應再給付上訴
    人264萬6,756元；(2)豐銀行應再給付上訴人106萬0,407元
    ，以及均自起訴狀送達之翌日起至清償日止，按年利率百分
    之5計算之利息，亦為無理由，不應准許。另追加之訴部分
    ，既經駁回，此部分假執行之聲請，亦失所附麗，應併駁回
    之。
六、兩造其餘之攻擊或防禦方法及所用之證據，經斟酌後，認為
    均不足以影響判決之結果，爰不逐一論列。至上訴人聲請合
    作金庫提出其員工陳學禹、豐銀行提出其員工張正杰之書
    寫文字，與將授信綜合額度契約、放款借款等相關借款資料
    上連帶保證人陳富永、陳金英、陳文揚之簽名，以及上訴人
    於法庭親自所簽署之名字，連同系爭債務承擔契約書、增補
    借據送請鑑定乙節（見本院卷第72頁之筆錄、第75頁至第76
    頁之書狀），因本件事證已臻明確，故上訴人上開聲請，核
    非必要，併此敘明。
七、據上結論，本件上訴及追加之訴均為無理由，依民事訴訟法
    第449條第1項、第78條，判決如主文。
中    華    民    國    99    年    1     月    12    日
                    民事第十六庭
                        審判長法  官  王聖惠
                              法  官  謝碧莉
                              法  官  邱瑞祥
正本係照原本作成。
如不服本判決，應於收受送達後20日內向本院提出上訴書狀，其
未表明上訴理由者，應於提出上訴後20日內向本院補提理由書狀
（均須按他造當事人之人數附繕本）上訴時應提出委任律師或具
有律師資格之人之委任狀；委任有律師資格者，另應附具律師資
格證書及釋明委任人與受任人有民事訴訟法第466條之1第1項但
書或第2項（詳附註）所定關係之釋明文書影本。
中    華    民    國    99    年    1     月    13    日
                              書記官  明祖星
附註：
民事訴訟法第466條之1（第1項、第2項）：
對於第二審判決上訴，上訴人應委任律師為訴訟代理人。但上訴
人或其他法定代理人具有律師資格者，不在此限。
上訴人之配偶、三親等內之血親、二親等內之姻親，或上訴人為
法人、中央或地方機關時，其所屬專任人員具有律師資格並經法
院認為適當者，亦得為第三審訴訟代理人。

司法院資訊處製作；財團法人民間司法改革基金會備份。
